【裁判字號】    99,家小,7
【裁判日期】    991020
【裁判案由】    剩餘財產分配請求
【裁判全文】
臺灣板橋地方法院民事判決               99年度家小字第7號
原      告  台新國際商業銀行股份有限公司
法定代理人  甲○○
訴訟代理人  丙○○
訴訟代理人  孫幼倩
被      告  乙○○
上列當事人間請求剩餘財產分配請求事件，本院於民國99年9 月
29日言詞辯論終結，判決如下：
    主  文
原告之訴及假執行之聲請均駁回。
訴訟費用由原告負擔。
    事實及理由
一、原告主張：
(一)、訴外人丁○○為被告之前夫，丁○○持有原告發行之信用卡
    （卡號0000000000000000）並簽帳消費積欠新台幣（以下同
    ）79342 元，依信用卡約定條款第16條約定，丁○○應給付
    原告以每筆得計入循環信用利息本金之帳款，自各筆帳款入
    帳日起就該帳款之餘額以年息百分之20計算至該筆帳款結清
    之日止之利息；又利息起算日，為便利請求，以持卡人最近
    繳款日期即民國94年11月7 日之翌日起算。又丁○○持有原
    告發行之預備金信用卡（卡號00000000000000），消費共積
    欠預備金款項499398元，依約定條款第8 條約定，丁○○應
    於遲延還本或付息時，自應付還本日或付息日之翌日起算至
    清償日止，依年利率百分之20計算遲延利息；又利息起算日
    ，為便利請求，以轉催日即95年3 月31日之翌日起算。以上
    丁○○所積欠原告之二筆債務，合計578740元，其中79342
    元自94年11月8 日起至清償日止以年息百分之20 計 算利息
    ，其中499398元自95年4 月1 日起至清償日止以年息百分之
    20計算利息。
(二)、原告數次通知丁○○前來履行，均未獲置理，而丁○○與被
    告於64年12月9 日結婚，嗣於95年2 月27日離婚，依民法第
    1030條之1 規定，丁○○對於被告有剩餘財產分配請求權。
    被告在法定夫妻財產關係消滅時，其剩餘財產計有坐落台北
    縣新莊市○○段669 地號之土地及其上房屋建號3088號門牌
    台北縣新莊市○○路○段8 號之2 二樓。依修正後之民法第
    1030條之1 規定，剩餘財產分配請求權，屬於財產權之性質
    ，非一身專屬權，因丁○○怠於行使剩餘財產分配請求權，
    故原告對丁○○之債權有保全之必要，原告為確保債權，自
    得依民法第242 條及第1030條之1 規定，代位行使丁○○之
    剩餘財產分配請求權，請求被告就剩餘財產差額半數之範圍
    內，就上開二筆債務金額，給付丁○○並由原告代為受領。
(三)、被告抗辯伊與丁○○離婚時約定系爭不動產作為被告之贍養
    費云云；原告認為贍養費與夫妻剩餘財產分配請求權無關，
    何況不動產已為被告所有，何以能再作為贍養費。
    被告抗辯系爭不動產係伊以薪資所得購買云云；原告主張被
    告與丁○○係適用法定夫妻財產制，故被告婚後之薪資所得
    亦屬婚後財產，仍不得免列入婚後財產，應屬得分配之剩餘
    財產。
    被告抗辯夫妻剩餘財產分配請求權已罹於時效消滅云云；原
    告主張丁○○於離婚時應不知其有剩餘財產之差額存在而未
    對被告主張夫妻剩餘財產分配請求權，依民事訴訟法277 條
    舉證責任分配原則、最高法院95年台上字第2494號、96年台
    上字第28號、97年台簡上字第17號、97年台簡抗字第18號判
    決意旨，被告就其抗辯之事實應負舉證責任，亦即被告應就
    丁○○知有剩餘財產差額之事實負舉證之責等語。
(四)、原告訴之聲明：(1)被告應就剩餘財產差額半數之範圍內，給
    付訴外人丁○○578740元，其中79342 元自民國94年11月8
    日起至清償日止以年息百分之20計算利息，其中499398元自
    民國95年4 月1日 起至清償日止以年息百分之20計算利息，
    並由原告代為受領；(2)訴訟費用由被告負擔；(3)原告願供擔
    保請准宣告假執行。
二、被告抗辯：
(一)、被告於95年間與丁○○離婚，當時約定台北縣新莊市○○路
    ○段8 號之2 二樓房屋及土地持分所有權全歸屬被告所有，
    因該不動產係被告以薪資所得購買，丁○○未出資，故該不
    動產係被告離婚的贍養費，丁○○並無夫妻剩餘財產分配請
    求權。
(二)、依民法第1030條之1 第3 項規定，縱使丁○○得行使夫妻剩
    餘財產分配請求權，亦應自離婚時起算二年即消滅，原告基
    於代位權而行使丁○○之權利，自應依丁○○權利之時效為
    準，故被告為時效消滅之抗辯，原告請求為無理由，請求駁
    回原告之訴等語。並聲明：請求駁回原告之訴；訴訟費用由
    原告負擔。
三、按民法第1005條規定：「夫妻未以契約訂立夫妻財產制者，
    除本法另有規定外，以法定財產制，為其夫妻財產制」。本
    件被告與丁○○結婚後，未訂立任何夫妻財產制契約之事實
    ，為兩造及關係人丁○○到庭所不爭執，自應適用法定財產
    制。
    次按民法第1030條之1 第1 項前段規定：「法定財產制關係
    消滅時，夫或妻現存之婚後財產，扣除婚姻關係存續中所負
    債務後，如有剩餘，其雙方剩餘財產之差額，應平均分配」
    。本件被告與丁○○於95年2 月27日離婚，此有被告之戶籍
    謄本1 份在卷可稽，是以其等離婚後，法定財產關係即告消
    滅，丁○○得依該規定請求分配夫妻剩餘財產之差額。
    舊民法第1030條之1 第3 項規定「第1 項請求權，不得讓與
    或繼承。但已依契約承諾，或已起訴者，不在此限。」，惟
    96年修法時，將此項規定刪除，故剩餘財產分配請求權依現
    行法規定並非一身專屬權。本件原告主張丁○○積欠原告債
    權578740元及遲延利息，經催討無效，自得代位行使丁○○
    之夫妻剩餘財產分配請求權。
四、惟按民法第1030條之1 第3 項規定：「第1 項剩餘財產差額
    之分配請求權，自請求權人知有剩餘財產之差額時起，二年
    間不行使而消滅。自法定財產制關係消滅時起，逾五年者，
    亦同。」。是以，夫妻剩餘財產分配請求權之消滅時效期間
    ，自請求權人知有剩餘財產差額時起算二年，自法定財產關
    係消滅起算五年。
    被告抗辯伊與丁○○於95年2 月27日離婚，迄今已逾二年，
    故為時效消滅之抗辯等語。原告則主張被告應舉證證明丁○
    ○於離婚當時知悉有剩餘財產差額之存在云云。
    查，關係人丁○○到庭證稱：「我在離婚時就知道被告財產
    比我多，我也知道當時被告有不動產，因為不動產都是被告
    賺錢買的，我也有住在系爭房子，我離婚時僅有一輛摩托車
    ，沒有存款，僅有負債，所以我當時知道被告的錢比我多。
    我的戶籍也有在92年2 月遷入系爭房屋，我的戶籍現在還在
    系爭房屋裡面。」等語。
    次查，關係人丁○○原來戶籍在台北縣新莊市○○街47巷15
    號四樓，於92年2 月12日遷入戶籍台北縣新莊市○○路○段
    8 號之2 二樓即系爭不動產，嗣於95年2 月27日與被告離婚
    ，此有被告之戶籍謄本1份在卷可稽。
    依上開調查，關係人丁○○於離婚前即已戶籍遷入系爭不動
    產，故可推知其知悉被告擁有系爭不動產，又丁○○於離婚
    時仍積欠原告信用卡債務而無法清償，顯見丁○○明知自己
    財產少於被告，因此丁○○應於離婚時即知悉有夫妻剩餘財
    產差額存在。所以，被告抗辯丁○○之夫妻剩餘財產分配請
    求權自離婚時起算迄今已逾二年之消滅時效，為有理由。
    從而，原告代位丁○○行使夫妻剩餘財產分配請求權，請求
    被告就夫妻剩餘財產差額之一半範圍內，給付丁○○並由原
    告代為受領578740元及遲延利息，為無理由，應予駁回。
    又原告陳明願供擔保聲請宣告假執行，因原告之請求已經駁
    回而失所依據，應併予駁回。
五、兩造其餘主張及攻擊防禦方法，因本件事證已臻明確且無礙
    於本件之認定及判決之結果，本院即無庸逐一論述，併此敘
    明。
六、訴訟費用負擔之依據：民事訴訟法第78條。
中    華    民    國    99    年    10    月    20    日
                                臺灣板橋地方法院家事法庭
                                    法    官  黃  惠  瑛
以上正本證明與原本無異。
如對本判決不服，應於收受判決後20日內向本院提出上訴狀（須
按他造人數附繕本並繳納上訴費用）。
中    華    民    國    99    年    10    月    20    日
                                    書 記 官  張  美  玉

司法院資訊處製作；財團法人民間司法改革基金會備份。
